【裁判字號】    89,判,516
【裁判日期】    890225
【裁判案由】    土地徵收
【裁判全文】
行  政  法  院  判  決                            八十九年度判字第五一六號
    原      告  乙○○
                甲○○
                丙○○
    被      告  內政部
右當事人間因土地徵收事件，原告不服行政院中華民國八十七年八月二十七日台八十
七訴字第四二一七一號再訴願決定，提起行政訴訟。本院判決如左︰
    主  文
原告之訴駁回。
    事  實
緣臺灣臺東地方法院檢察署（以下簡稱臺東地檢署）為遷建辦公廳舍，擬予徵收坐落
臺東縣臺東市○○段八五七地號等八筆土地及其土地改良物（詳如附表所示），乃檢
附徵收土地計畫書並附具圖說、土地使用計畫圖等有關資料，報經被告以八十六年十
一月五日台內地字第八六一○八三五號函核准徵收土地及其土地改良物，並經臺灣
省政府以八十六年十一月十三日八六府地二字第一一一四七九號函轉請臺東縣政府辦
理徵收公告及發放補償費。嗣經臺東縣政府以八十六年十二月一日（八六）府地用字
第一三二四三八號公告徵收（公告期間自八十六年十二月二日至同年十二月三十一日
止）。惟原告等不服，以被告八十六年十一月五日台內地字第八六一○八三五號函
徵收程序不合法及未依規定徵求渠等意見逕行徵收等，乃向臺灣省政府提起訴願，案
經該府移由被告審理，並駁回原告等之訴願。原告等不服，復提起再訴願，亦遭決定
駁回，遂提起行政訴訟。茲摘兩造訴辯意旨如次：
甲、原告起訴意旨及補充理由略謂︰
一、按「人民之生存權、工作權及財產權應予保障」，憲法第十五條定有明文。又對
    人民權利有所限制時，憲法第二十三條亦規定：「以上各條列舉之自由權利，除
    為防止妨礙他人自由，避免緊急危難，維持社會秩序，或增進公共利益所必要者
    外，不得以法律限制之」，乃所謂「比例原則」之法源。即行政機關為達成其行
    政目的所採取之行政手段必須具備適當之比例性。
二、查「政府機關因實施國家經濟政策，得徵收私有土地，但應以法律規定者為限」
    、「前條保留徵收之期間，不得超過三年，逾期不徵收，視為撤銷。但因舉辦前
    條第一款或第四款之事業，得呈請核定延長保留徵收期間，但延長時間至多五年
    」、「徵收私有土地後，不依核准計劃使用，或於徵收完畢一年後，不實行使用
    者，其原土地所有權人得照原徵收價額收回其土地」，分別為土地法第二百零九
    條、第二百十四條、第二百十九條所規定，本案系爭土地之徵收，訴願決定認不
    生土地法第二百十九條請求收回徵收土地之問題及再訴願決定認為與同法第二百
    十四條規定之「保留徵收期限不得超過三年」無涉，則原告等所有之系爭土地，
    一經編定為機關用地，即永久凍結，無法使用。斯項論旨與土地法第二百十四條
    及二百十九條所規定之一年及三年期限，顯然不成比例，並與憲法第二十三條所
    規定之比例原則及土地法第二百零九條「土地之徵收以法律規定者為限」之規定
    ，均有不合。
三、又訴願及再訴願決定，對原告等所訴原處分未依土地法施行法第五十條第十款規
    定與原告等協定乙節，竟以臺東地檢署已於八十六年七月三日舉行說明會，並有
    會議紀錄在卷搪塞，惟查該說明會乃需用土地機關邀請相關機關片面說明其徵收
    土地之目的及進度等計畫，商請相關機關配合執行為主旨，根本無予原告等表示
    不同意見之機會，而且該紀錄乃由臺東地檢署片面自行紀錄，此與所謂應由需用
    土地者與被徵收土地者雙方居於平等互惠原則，自由表示意思，經雙方同意而簽
    訂之協定，顯然迥異。本案系爭土地，自民國五十二年二月五日編定為機關用地
    至今長達卅五載，其間迭經原告等向臺東縣政府、臺灣省政府、被告陳情，均遭
    被告任意延宕不理，使原告等行使土地所有權之權利遭受嚴重侵害，既不得處分
    系爭土地，亦不得抵押融資、不得分割、不得建屋等，僅得空置在那，使原告等
    徒有所有權之名而須負繳納地價稅之義務，卻無行使所有權之實。如此一來，憲
    法第十五條所保障人民之生存權、工作權及財產權，猶形同虛設，實非民主法治
    政府所應為。
四、被告答辯狀理由雖稱：「按國家因政府機關需要，得徵收私有土地為土地法第二
    百零八條第六款所明定．．」，然查該條全文為：「國家因左列公共事業之需要
    ，得依本法之規定徵收私有土地。．．」，詎被告之答辯將關鍵文字「依本法之
    規定」隱匿不提，斷章取義，以作為其處分並無不法之論據，惟對原告等起訴引
    為法律依據之土地法第二百零九條、第二百十四條、第二百十九條卻避而不論，
    核與第二百零八條之規定顯有出入。
五、又被告答辯理由另引都市計畫法第四十八條：「經本法指定為公共設施保留地，
    得依法予以徵收之」，但卻又指稱：「系爭土地自五十二年二月五日編定機關用
    地至今，使原告行使所有權受侵害，係屬都市計畫問題，為另一事件」，前後論
    旨互相矛盾。再者，原告等所有之系爭土地不但遭被告徵收，且不待本案行政救
    濟終結，即將原告等賴以謀生之地上店面強制拆除，身為執行法律之使用土地機
    關臺東地檢署，竟不依法行使公權力，真是莫大諷刺。
六、本案原告之訴願由臺灣省政府移轉管轄至被告，行政院再訴願決定將有關土地補
    償費部份又移轉管轄回臺灣省政府，互踢皮球，而臺灣省政府至今已經三個多月
    ，猶如石沉大海，毫無動靜，置原告之權益於不顧，謹請撤銷原處分及訴願、再
    訴願之決定。
乙、被告答辯意旨略謂︰
一、按國家因政府機關需要，得徵收私有土地，為土地法第二百零八條第六款所明定
    ；又都市計畫法第四十八條規定，經本法指定為公共設施保留地，得依法予以徵
    收之。本案臺東地檢署為遷建辦公廳舍，乃依據土地法第二百二十二條、第二百
    二十四條規定，申請徵收臺東縣臺東市○○段第八五七地號等八筆土地，面積○
    ．六六○○公頃，都市計畫編定為機關用地（有原處分卷附無妨礙都市計畫證明
    書可稽），並一併徵收其土地改良物，經被告以八十六年十一月五日台內地字
    第八六一○八三五號函核准徵收，並經臺灣省政府八十六年十一月十三日八六府
    地二字第一一一四七九號函轉臺東縣政府依土地法第二百二十七條等規定辦理徵
    收公告及發放補償費，於法並無不合。原告等所稱與土地法第二百零九條規定不
    合乙節，顯係誤解。
二、至原告等訴稱本案未依土地法施行法第五十條規定與土地所有權人協定而逕行徵
    收乙節，查本案臺東地檢署於報請核准徵收前，曾於八十六年七月三日邀集相關
    單位及土地所有權人舉行協調說明會，此有原處分卷附會議紀錄可稽。
三、至原告等稱系爭土地自五十二年二月五日編定為機關用地至今，使其行使所有權
    遭受侵害云云，係屬都市計畫規劃問題，為另一事件，併予指明。綜上論結，本
    案原告之訴為無理由，請判決駁回原告之訴。
    理    由
一、按國家因政府機關需要，得依土地法之規定徵收私有土地，為土地法第二百零八
    條第六款所明定；又「徵收土地為左列各款情形之一者，由中央地政機關核准之
    ：．．．二、舉辦之事業，屬於中央各院、部、會直接管轄或監督者。．．」，
    同法第二百二十二條亦有明文規定；再者，依都市計畫法指定之公共設施保留地
    ，得依法予以徵收之，都市計畫法第四十八條亦定有明文。
二、本件臺東地檢署前為遷建辦公廳舍，擬予徵收坐落臺東縣臺東市○○段八五七地
    號等八筆土地及其土地改良物（詳如附表所示），乃由法務部依土地法第二百二
    十二條、第二百二十四條規定，檢附徵收土地計畫書並附具徵收土地圖說、土地
    使用計畫圖等有關資料，報經被告以八十六年十一月五日台內地字第八六一○
    八三五號函核准徵收土地及其土地改良物，案經臺灣省政府以八十六年十一月十
    三日八六府地二字第一一一四七九號函轉請臺東縣政府依土地法第二百二十七條
    規定辦理徵收公告及發放補償費。嗣經臺東縣政府以八十六年十二月一日（八六
    ）府地用字第一三二四三八號公告徵收（公告期間自八十六年十二月二日至同年
    十二月三十一日止）等情，有相關函文附於被告原處分卷內可稽，並為兩造所不
    爭執。惟原告起訴意旨指被告上開徵收系爭土地之程序不合法及未依規定，徵求
    渠等意見云云，經查：
    1.上開系爭土地業經臺東縣政府於五十二年二月五日依都市計畫法發布編定分區
      使用類別為「運動場」，於七十三年六月十一日變更為「公園用地」，復於八
      十三年八月八日變更「機關用地」、「兒童遊樂場」及「道路用地」，此有臺
      東縣政府八十七年四月二十八日以府地用字第○三三五○九號覆行政院之公
      函附於再訴願卷內可資參佐，則系爭土地係公共設施用地，要屬無疑。是被告
      因臺東地檢署為遷建辦公廳舍用地需要，本於中央地政機關之主管單位而核准
      徵收系爭之土地及地上改良物，揆諸首揭法條規定，洵無不合。
    2.又徵收私有土地，其需用土地人依土地法第二百二十四條規定而擬具之徵收計
      畫書中，應記明曾否與土地所有權人經過協定手續及其經過情形，固為土地法
      施行法第五十條第十款所明定，然該條款之協定手續，並非謂需用土地人須與
      土地所有權人達成協議而後始得徵收土地，故祗要需用土地人事前與土地所有
      權人就土地徵收之相關事項雙方進行協商，殊不論以任何方式為之，縱使雙方
      就徵收之內容未達成協議，亦難指有權核准徵收之機關不得因公共事業之需要
      而據以為核准徵收。而此項依法徵收私有土地之行為，係基於公法上之權力所
      為之處分，於其依法定程序公告即生效力，尚無須以被徵收土地之所有權人與
      需用土地人達成協議為要件。查本件需用土地人即臺東地檢署就系爭如附表所
      示之土地於報請被告核准徵收前，曾於八十六年七月三日下午三時十五分邀集
      臺東縣政府地政科、臺東地政事務所等相關單位及土地所有權人（原告丙○○
      並未參加）、土地承租人等，假該署二樓會議室舉行說明會，會中臺東地檢署
      就徵收之目的、徵收土地之範圍、地價、地上改良物之補償費及配合勵金等
      諸項，均一一加以詳細說明。而原告等人則就徵收系爭土地之合法性及有關補
      償費過低乙節，一再表示質疑及不滿，致未能達成協議等情，此亦有「臺灣臺
      東地方法院檢察署籌建辦公廳舍徵收私有土地及出租公有地補償事宜說明會紀
      錄」附於被告之原處分卷內可參，從而參諸前開說明，臺東地檢署於報請被告
      核准徵收系爭土地之前，確有與原告等土地所有權人踐行協定之程序，雖雙方
      因利害關係不同，終場並未能達成協議，然亦不影響被告核准徵收系爭土地之
      效力，要不待言。
      綜上，原告等訴稱被告徵收系爭土地程序不合法及未依規定徵求渠等意見逕行
      徵收云云，委無足採。
三、又政府興建公共設施所需之土地，如在都市計畫地區，依都市計畫法之規定訂定
    都市計畫，劃定一定之土地為公共設施用地，於都市計畫發布實施後，成為都市
    計畫法所稱之公共設施用地，在未依法取得前，即為都市計畫法所稱之公共設施
    保留地。而此項公共設施保留地之取得期限，依六十二年九月六日由總統公布施
    行之都市計畫法第五十條第一項規定：「公共設施保留地，在民國六十二年本法
    修正公布前尚未取得者，應自本法修正公布日起，十年內取得之，但有特殊情形
    ，經上級政府之核准延長之，其延長期間至多五年，逾期不徵收，視為撤銷」，
    然因公共設施保留地均應由地方政府籌措財源予以取得，而保留地面積及取得經
    費龐大，實非地方政府及鄉、鎮、縣轄市公所於短期內所能負荷，迨截至原訂之
    十年或十五年取得期限止，預期仍會有相當可觀之保留地無法取得。惟保留地如
    因逾期未取得致被撤銷，將嚴重妨礙都市計畫整體功能，降低生活環境品質，導
    致全體市（鄉、鎮）民同蒙其害，遂於七十七年七月十五日修正公布之都市計畫
    法將第五十條有關保留地取得期限之規定予以刪除。至於非都市計畫地區，對於
    興辦公共設施所需土地，如合於土地法第二百十三條第一項之規定，固可依該條
    及其有關規定之程序辦理保留徵收，就舉辦之事業將來所需用之土地，在未需用
    以前，預為呈請核定公布其徵收之範圍，並禁止妨礙徵收之使用。然該條之規定
    ，乃係就非都市計畫地區尚未就其土地使用作合理之規劃，為順利取得重要設施
    用地，而有辦理保留徵收之必要，故都市計畫法第四十八條所為「公共設施保留
    地」之徵收與土地法第二百十三條辦理「保留徵收」之土地各有所指，自不能混
    為一談。茲查本件系爭土地為臺東縣政府依都市計畫法發布並變更為機關用地，
    詳如上述，而臺東地檢署為遷建辦公廳舍而徵收系爭土地，既非係政府機關因實
    施國家經濟政策而徵收土地，不惟與土地法第二百零九條無關；抑且，是項徵收
    與土地法第二百十三條所指之保留徵收亦有不同，自無同法第二百十四條徵收期
    間限制之適用。原告指稱本件徵收違反土地法第二百零九條、第二百十四條之規
    定云云，自有誤解。
四、其次，本件系爭土地於七十七年七月十五日修正公布都市計畫法之前，臺東縣政
    府業奉臺灣省政府七十二年五月十二日七二府建四字第一四七六三七號函核准延
    長臺東鎮都市計畫案公共設施保留地取得期限五年，並經臺東縣政府公告在案，
    此參再訴願卷內臺東縣政府八十七年七月二十三日府地用字第七○六九四號函
    自明。準此以觀，則系爭土地自五十二年二月五日依都市計畫法編定為公共設施
    用地以來，歷經六十二年九月六日修正公布之都市計畫法第五十條第一項規定，
    於取得公共設施保留地屆滿十年之前，既經臺灣省政府核准延長五年，其取得之
    期限顯在七十七年七月十五日修正公布都市計畫法第五十條第一項刪除取得期限
    後始行屆滿，自無視同撤銷之情形可言。再者，本件系爭土地依需用土地人即臺
    東地檢署所提出之徵收計畫書中所載之進度為預定八十八年七月開工，九十二年
    六月完工，此項依預定進度而逐漸使用與不依核准計畫使用之情形有間，尚不生
    土地法第二百十九條規定原土地所有權人得請求收回被徵收土地之問題。原告等
    訴稱本件徵收有違土地法第二百十九條之規定云云，亦不足採。
五、末查人民之財產權應予保障，憲法第十五條固定有明文，惟國家因公用需要得依
    法限制人民土地所有權或取得人民之土地，此觀憲法第二十三條及第一百四十三
    條第一項之規定自明。本件臺東地檢署前為遷建辦公廳舍，擬予徵收附表所示之
    系爭土地，並給予原土地所有權人及土地承租人相當補償，即係為達成公用需要
    手段之一種。況且，是項土地徵收，亦無違反土地法施行法第四十九條比例原則
    之情形，此與土地法第二百零八條及都市計畫法第四十八條前段所揭櫫徵收土地
    之用途應以興辦公共利益為目的之公共事業或公用事業之必要者，並無違悖，亦
    與憲法保障人民財產權之意旨不生牴觸。至原告一再主張系爭土地被編定為都市
    計畫之公共設施保留地及歷次變更使用類別，並未徵求計畫區內土地所有權人之
    意見乙節，惟本件系爭土地被編定為都市計畫之公共設施保留地及有關都市計畫
    之變更，均須經縣、省政府及內政部都市計畫委員會之規劃，其相關作業是否妥
    當，核與本件被告核准系爭土地徵收之處分是否合法，為不同之兩件事情，要非
    本院所得審究。原告據而主張本件系爭土地之徵收，與憲法第十五條、第二十三
    條保障人民財產權之規定牴觸云云，並無理由。
六、又原行處分之執行，除法律另有規定外，不因提起訴願而停止。但原行政處分機
    關或受理訴願之機關，必要時得依職權或依訴願人之聲請，停止其執行，訴願法
    第二十三條定有明文。是原行政處分之執行，以不停止執行為原則，例外始予停
    止甚明。本件被告核准系爭土地之徵收，雖原告循序提起訴願、再訴願及行政訴
    訟，惟被告基於公益與私益之權衡，並未停止原處分之執行，尚難指為違法。又
    徵收私有土地，其地價補償費之發放，依土地法第二百三十六條及同法施行法第
    五十八條規定，係由市（縣）地政機關辦理，而非中央核准機關主管之職責。本
    件行政院再訴願決定將其中有關土地補償費部份另移由臺灣省政府審議，依法尚
    無不合，併予明。
七、綜上所述，本件被告核准系爭土地徵收之處分，依法並無違誤。一再訴願決定，
    遞予維持，洵無不合。原告起訴猶執陳詞爭執，要屬無理由，應予駁回。
據上論結，本件原告之訴為無理由，爰依行政訴訟法第二十六條後段，判決如主文。
中    華    民    國     八十九      年      二      月     二十五      日
                    行 政 法 院 第 四 庭
                                審 判 長 評  事      葉  振  權
                                         評  事      吳  錦  龍
                                         評  事      吳  明  鴻
                                         評  事      尤  三  謀
                                         評  事      陳  光  秀
右  正  本  證  明  與  原  本  無  異
                                         法院書記官  阮  桂  芬
中    華    民    國     八十九      年      二      月     二十九      日


司法院資訊處製作；財團法人民間司法改革基金會備份。
